臺灣屏東地方法院民事判決　　　　　　　 93年度訴字第407號
原　　　告　己○○
訴訟代理人　許銘春律師
　　　　　　張文雪律師
複 代 理人　林朋助律師
被　　　告　甲○○
訴訟代理人　丑○○
被　　　告　庚○○
訴訟代理人　戊○○
被　　　告　壬○○
　　　　　　辛○○
上 列 一人
訴訟代理人　丁○○　　住彰化縣.
被　　　告　丙○○　　住屏東縣.
　　　　　　乙○○鄭明党之承.
　　　　　　癸○○鄭明党之承.
　　　　　　　　　　　住同上
兼上列二人
訴訟代理人　子○○鄭明党之承.
上列當事人間請求分割共有物事件，本院於民國94年11月30日言
詞辯論終結，判決如下：
    主      文
被告乙○○、子○○、癸○○應就其等之被繼承人鄭明党所遺坐
落屏東縣林邊鄉○○段七五九地號、旱、面積五四八‧一九平方
公尺、同段七六０地號、旱、面積四五七‧三八平方公尺、同段
八三三地號、旱、面積一一四‧０一平方公尺及同段八三七地號
、旱、面積一五五八‧五八平方公尺土地之應有部分各一六０分
之二四，辦理繼承登記。
兩造（被告丙○○除外）共有坐落屏東縣林邊鄉○○段七五九地
號、旱、面積五四八‧一九平方公尺土地依下列方法分割：(一)如
附圖所示編號10部分面積一三八‧三五平方公尺分歸被告甲○○
取得。(二)如附圖所示編號7 部分面積四０九‧八四平方公尺分歸
被告庚○○、壬○○、辛○○、乙○○、癸○○、子○○及原告
保持共有，其中被告庚○○、壬○○、辛○○及原告之應有部分
各五分之一，另應有部分五分之一由被告乙○○、癸○○、子○○公同共有。
兩造（被告丙○○除外）共有坐落屏東縣林邊鄉○○段七六０地
號、旱、面積四五七‧三八平方公尺土地依下列方法分割：(一)如
附圖所示編號9 部分面積一一三‧０二平方公尺分歸被告甲○○
取得。(二)如附圖所示編號8 部分面積三四四‧三六平方公尺分歸
被告庚○○、壬○○、辛○○、乙○○、癸○○、子○○及原告
保持共有，其中被告庚○○、壬○○、辛○○及原告之應有部分
各五分之一，另應有部分五分之一由被告乙○○、癸○○、子○○公同共有。
兩造（被告丙○○除外）共有坐落屏東縣林邊鄉○○段八三三地
號、旱、面積一一四‧０一平方公尺土地依下列方法分割：(一)如
附圖所示編號11部分面積二八‧五一平方公尺分歸被告甲○○取
得。(二)如附圖所示編號12部分面積八五‧五０平方公尺分歸被告
庚○○、壬○○、辛○○、乙○○、癸○○、子○○及原告保持
共有，其中被告庚○○、壬○○、辛○○及原告之應有部分各五
分之一，另應有部分五分之一由被告乙○○、癸○○、子○○公
同共有。
兩造（被告甲○○除外）共有坐落屏東縣林邊鄉○○段八三七地
號、旱、面積一五五八‧五八平方公尺土地依下列方法分割：(一)
如附圖所示編號1 部分面積二三三‧七九平方公尺分歸被告庚○○取得。(二)如附圖所示編號2 部分面積二三三‧七九平方公尺分
歸被告壬○○取得。(三)如附圖所示編號3 部分面積二三三‧七九
平方公尺分歸被告乙○○、癸○○、子○○公同共有。(四)如附圖
所示編號4 部分面積二三三‧七九平方公尺分歸原告取得。(五)如
附圖所示編號5 部分面積二三三‧七九平方公尺分歸被告辛○○
取得。(六)如附圖所示編號6 部分面積三八九‧六三平方公尺分歸
被告丙○○取得。
訴訟費用由被告庚○○、壬○○、辛○○各負擔百分之十五，由
被告甲○○負擔百分之十二，由被告丙○○負擔百分之十三，由
被告乙○○、癸○○、子○○連帶負擔百分之十五，餘由原告負
擔。
    事實及理由
一、本件被告鄭明党於訴訟繫屬中之民國94年6 月28日死亡，有
    戶籍謄本在卷可稽，原告聲明由被告即鄭明党之繼承人乙○○、癸○○、子○○承受訴訟，依民事訴訟法第168 條、第
    175 條第2 項規定，自無不合。又分割共有物，性質上為處
    分行為，依民法第759 條規定，共有不動產之共有人有人死
    亡時，於其繼承人未為繼承登記以前，固不得分割共有物，
    惟如於訴訟中，請求繼承人辦理繼承登記，並合併為分割共
    有物之請求，不但符合訴訟經濟原則，抑與民法第759 條及
    強制執行法第130 條規定之旨趣無違（最高法院69年台上字
    第1012號判例參照）。準此，原告於提起本件分割共有物之
    訴後，追加請求被告乙○○、癸○○、子○○就其等之被繼
    承人鄭明党所遺不動產應有部分辦理繼承登記，亦無不合。
    再被告乙○○、癸○○、子○○經合法通知，未於言詞辯論
    期日到場，核無民事訴訟法第385 條各款所列情形，爰依原
    告之聲請，由其一造辯論而為判決，合先敘明。
二、原告主張：坐落屏東縣林邊鄉○○段759 地號、旱、面積54
    8.19平方公尺、同段760 地號、旱、面積457.38平方公尺及
    同段833 地號、旱、面積114.01平方公尺土地（下稱系爭75
    9 、760 及833 地號土地），均為兩造（被告丙○○除外）
    所共有，被告甲○○之應有部分均為1/4 ，伊及被告庚○○
    、壬○○、辛○○之應有部分均為24/160，另應有部分24/1
    60均為鄭明党所遺由被告乙○○、癸○○、子○○因繼承而
    公同共有。坐落屏東縣林邊鄉○○段837 地號、旱、面積15
    58.58 平方公尺土地（下稱系爭837 地號土地），亦為兩造
    （被告甲○○除外）所共有，被告丙○○之應有部分為 1/4
    ，伊及被告庚○○、壬○○、辛○○之應有部分均為24/160
    ，另應有部分24/160則為鄭明党所遺由被告乙○○、癸○○
    、子○○因繼承而公同共有。又系爭760 、833 及837 地號
    土地均為都市計畫住宅區土地，系爭759 地號土地為計畫道
    路用地，依其使用目的均非不能分割，亦均未有不分割之期
    約，惟其分割方法迄不能協議決定，且被告乙○○、癸○○
    、子○○迄未就其等之被繼承人鄭明党所遺系爭4 筆土地之
    應有部分辦理繼承登記，爰依民法第823 條第1 項、第824
    條第2 項規定，提起本件分割共有物之訴，請求被告乙○○
    、癸○○、子○○就其等之被繼承人鄭明党所遺系爭4 筆土
    地之應有部分辦理繼承登記，並裁判分爭系爭土地。至其分
    割方法，伊就系爭759 、760 及833 地號土地，願於分割後
    與被告庚○○、壬○○、辛○○、乙○○、癸○○、子○○
    繼續保持共有，且同意依如附圖所示之方法分割系爭4 筆土
    地等情，並聲明：(一)如主文第1 項所示。(二)兩造（被告丙○○除外）共有系爭759 、760 及833 地號土地准予分割。(三)
    兩造（被告甲○○除外）共有系爭837 地號土地准予分割。
三、被告甲○○、庚○○、壬○○、辛○○、丙○○陳稱：被告
    庚○○、壬○○、辛○○就系爭759 、760 及833 地號土地
    ，於分割後願與原告及被告乙○○、癸○○、子○○繼續保
    持共有，且其等與被告甲○○、丙○○均同意依如附圖所示
    之方法分割系爭4 筆土地等語，並聲明：同意原告之請求。
    被告乙○○、癸○○、子○○均未於言詞辯論期日到場，據
    其等前此到場所為聲明及陳述，略與被告庚○○、壬○○、
    辛○○相同。
四、本件原告主張之事實，業據其提出土地登記謄本、地籍圖謄
    本、都市計畫土地使用分區（或公共設施用地）證明書及戶
    籍謄本等件為證，並為被告所不爭執，復經調閱本院94年度
    繼字第691 號、第733 號鄭明党之長子鄭志雄及長女鄭惠今
    拋棄繼承事件卷宗查明無誤，堪信為實在。按各共有人，得
    隨時請求分割共有物。但因物之使用目的不能分割或契約訂
    有不分割之期限者，不在此限。分割之方法，不能協議決定
    者，法院得因任何共有人之聲請，命為左（下）列之分配：
    一、以原物分配於各共有人。二、變賣共有物，以價金分配
    於各共有人。民法第823 條第1 項、第824 條第2 項定有明
    文。又共有不動產之共有人中有人死亡時，得請求繼承人辦
    理繼承登記，並合併為分割共有物之請求（見前引最高法院
    69年台上字第1012號判例）。本件系爭4 筆土地，依其使用
    目的既非不能分割，亦無不分割之期約，兩造間復未能協議
    決定其分割方法，且被告乙○○、癸○○、子○○迄未就其
    等之被繼承人鄭明党所遺系爭4 筆土地之應有部分辦理繼承
    登記，則原告請求被告乙○○、癸○○、子○○就其等之被
    繼承人鄭明党所遺系爭4 筆土地之應有部分辦理繼承登記，
    並合併請求裁判分割系爭4 筆土地，於法自無不合，應予准
    許。
五、本件之爭點為：系爭4 筆土地依如附圖所示之方法分割是否
    公平適當？茲論述如下：
  (一)查系爭4 筆土地西邊間隔同段1000地號土地與屏東縣林邊鄉
    ○○路相連，南邊面臨寬約3.2 公尺之小路，北邊及東邊則
    均未與道路相連，而系爭759 地號土地雖係計畫道路用地，
    但尚未開闢為道路。又系爭759 及760 地土地上有被告丙○○所有之倉庫，系爭833 地號土地上有被告庚○○所有工寮
    ，系爭837 地號土地上亦有被告庚○○所有2 層樓房及倉庫
    ，其餘部分除被告丙○○所有倉庫東邊為空地外，大致上為
    被告庚○○之蓮霧園等情，有原告及被告甲○○提出之照片
    可稽，並經本院會同屏東縣東港地政事務所測量員到場勘測
    屬實，製有勘驗筆錄、現場簡圖及土地複丈成果圖在卷可憑
    。
  (二)原告及被告庚○○、壬○○、辛○○與已故鄭明党為兄弟關
    係，其等與被告乙○○、癸○○、子○○陳明就系爭759 、
    760 及833 地號土地，願於分割後繼續保持共有。又被告丙○○受分配如附圖所示編號6 部分土地，在系爭759 地號土
    地開闢為道路之前，並未與道路相連，就此，原告及被告庚○○、壬○○、辛○○、乙○○、癸○○、子○○為換取被
    告丙○○採納如附圖所示之分割方法，同意被告丙○○之倉
    庫繼續占用系爭759 及760 地號土地，其期間自本件判決確
    定日起2 年或至系爭759 地號土地開闢為道路時止，倘系爭
    759 地號土地逾2 年仍未開闢為道路，原告等人同意在系爭
    759 地號土地提供寬4 公尺與同段758 地號土地相連之道路
    ，免費供被告丙○○通行，直至系爭759 地號土地開闢為道
    路時止，有同意書1紙在卷足稽。
  (三)本件關於系爭759 、760 及833 地號土地之分割，各共有人
    間已達成依如附圖所示方法分割之共識。關於系爭837 地號
    土地之分割，則因該筆土地之地形北寬南窄，差距甚大，且
    毗鄰之759 地號土地是否開闢為道路暨於何時開闢尚屬未定
    ，各共有人主張之分割方法莫衷一是，惟原告等人同意前述
    條件後，被告丙○○已同意依如附圖所示之方法分割系爭83
    7 地號土地。本院斟酌前述系爭4 筆土地坐落之位置、使用
    現況及兩造對其分割方法所表示之意見，認依如附圖所示之
    方法分割系爭4 筆土地尚屬公平適當，爰為分割如主文第2
    至第5 項所示。又依上開方法分割之結果，被告甲○○就系
    爭759 地號土地多受分配1.31平方公尺，就系爭760 地號土
    地則短少分配1.31平方公尺，增減之面積不大，價值亦不甚
    高，對此多數共有人表明毋庸互以金錢補償，爰不另為補償
    之諭知，附此敘明。
六、據上論結，本件原告之訴為有理由，依民事訴訟法第385 條
    第1 項前段、第78條、第80條之1 、第85條第1 項但書、第
    2 項，判決如主文。
中　　華　　民　　國　　94　　年　　12　　月　　6 　　日
                  民事第二庭    審判長法　官　阮世賢
                                      法　官　吳思怡
                                      法　官　春生
正本係照原本作成。
如對判決上訴，須於判決送達後20日內向本院提出上訴狀，其未
表明上訴理由者，應於提出上訴後20日內向本院補提理由書狀（
均須按他造當事人之人數附繕本）。
                                      書記官  洪榮華
中　　華　　民　　國　　94　　年　　12　　月　　6 　　日
